【裁判字號】    89,訴,1125
【裁判日期】    901030
【裁判案由】    拆屋還地
【裁判全文】
臺灣板橋地方法院民事判決  八十九年度訴字第一一二五號
    原          告  甲○○
    被          告  丙○○○
                    丁○○
                    乙○○
    複  代  理  人  王財原
右當事人間請求拆屋還地事件，本院判決如左：
    主      文
被告乙○○應將如附圖所示方案（二）內Ｂ１部分面積壹拾陸點貳玖平方公尺土地上
之地上物拆除，將土地返還予原告及其他共有人，並交由原告使用。
被告丙○○○應將如附圖所示方案（二）內Ｃ１部分面積壹拾點玖零平方公尺土地
上之地上物拆除，將土地返還予原告及其他共有人，並交由原告使用。
原告其餘之訴駁回。
訴訟費用由被告乙○○、丙○○○各負擔四分之一，餘由原告負擔。
本判決第一項於原告以新臺幣壹佰萬元為被告乙○○提供擔保後，得為假執行；被告
乙○○於假執行程序實施前，以新臺幣壹佰貳拾萬元為原告提供擔保後，得免為假執
行。
本判決第二項於原告以新臺幣壹佰萬元為被告丙○○○提供擔保後，得為假執行；被
告丙○○○於假執行程序實施前，以新臺幣壹佰貳拾萬元為原告提供擔保後，得免為
假執行。
原告其餘假執行之聲請駁回。
    事      實
甲、原告方面：
一、聲明：
  （一）被告乙○○應依附圖即台北縣樹林地政事務所九十年五月十日複丈之「土地
        複丈成果圖」方案（一）所示，將Β１部分面積十四˙九五平方公尺之建物
        拆除，將土地返還共有人並由原告佔有使用。
  （二）被告丙○○○、丁○○應依同上「土地複丈成果圖」方案（一）之所示，將
        Ｃ１部分十三˙一一平方公尺之建物拆除，將土地返還共有人，並由原告占
        有使用。
  （三）被告乙○○應於原告為補償時，將樹林市○○段九三三地號應有部分一千分
        之八一以買賣為原因辦理移轉登記與原告所有。
  （四）原告願預供擔保，請准宣告假執行。
二、陳述：
  （一）系爭土地，現地號為「台北縣樹林市○○段九三三地號」，面積為五五˙一
        二平方公尺。但民國八十二年地藉圖重測前之地號則為「台北縣樹林鎮○○
        段後村小段第五十九之六地號」，面積為四十四平方公尺，原為原告所有。
        因原告所有上開土地，係三角形，其北面之三角形頂點恰如一把尖錐插入被
        告丙○○○及訴外人杜文良所有房屋之後方（被告丙○○○與杜文良之房屋
        比鄰而居。其中，被告丙○○○之房屋原門牌為「樹林鎮○○街三十二巷六
        十六弄七號」，八十五年四月五日整編為「樹林市○○街一百三十六巷八弄
        七號」；杜文良之房屋原門牌為「樹林鎮○○街三十二巷六十六弄五號」，
        八十五年四月五日整編為「樹林市○○街一百三十六巷八弄五號」，後杜文
        良於八十五年十二月間將其房地出售與被告乙○○），令其等坐臥難安，並
        影響土地之利用，故情商原告將所有之九三三地號土地出售一部份，使其等
        後方地界平整。為使其等免於恐懼不安，況又屬鄰居，原告乃慨然應允，以
        低於市價之價格出賣（每坪四萬元），並於七十七年七月二十一日簽訂「不
        動產買賣契約書」，將係爭土地中原告保留作為通道之用以外之部分，出賣
        與被告丙○○○之配偶即被告丁○○與訴外人杜文良，且除於三、四日內即
        將地上物清理完竣將土地點交外，並任由其辦理丈量及持分移轉登記手續。
        並據其等告知，被告丁○○所買受之持分為一ΟΟΟ分之三六六，訴外人杜
        文良所買受之持分為一ΟΟΟ分之一二五，
  （二）查在七十七年七月二十一日所簽訂之「不動產買賣契約書」，固約定原告保
        留作為通道之範圍為原告所有原門牌「樹林鎮○○街九十八巷九十四弄九號
        」房屋（座落於原「樹林鎮○○段後林小段五十九之七地號」上，地藉圖重
        測後為「樹林市○○段九三四地號」）上之北面「外壁」起算五台尺內，但
        右開之所以會以「樹林鎮○○街九十八巷九十四弄九號」房屋北面「外壁」
        起算，實因誤以該「外壁」即為其所座落基地之北面地界之故。惟八十八年
        十一月間，原告之女欲向原告價購上開「樹林鎮○○街九十八巷九十四弄九
        號」房屋及其基地，而申請地政事務所測量後，始知「樹林鎮○○街九十八
        巷九十四弄九號」房屋之北面「外壁」，並非在「樹林鎮○○段後村小段第
        五十九之七地號」之北面地界上，且距北面地界尚有數台尺之距離，況實際
        丈量亦證實被告等確有超過應有部分而無權占有之事實，惟原告亦不為己甚
        ，故先請求被告丁○○、丙○○○及受讓杜文良上開房地之被告乙○○解決
        ，惟均不予置理，只得提起本訴。尤以由被告於八十九年九月二十六日庭呈
        「答辯狀」所附之「證二」（即七十七年十一月十九日之「協議書」及「附
        圖」，及「證三」即七十七年十一月十九日之付款「收據」），及樹林地政
        事務所八十九年八月九日複丈之成果圖，亦可證明原告所訴並無不實：
      (一)被告乙○○部分：在「協議書」中，載明被告乙○○之前手杜文良所買受之
        持分為一千分之一百二十五，且杜文良亦僅支付此部份之價金，則依此計算
        ，其所得蓋用之範圍僅為五˙五二平方公尺（44×0000000=5.52），縱依重
        測後面積計算，亦僅能蓋用六˙八九平方公尺（55.12×125/1000=6.89），
        然事實上其所蓋用之範圍，竟達三十二˙八三平方公尺（見樹林地政事務所
        八十九年八月九日之複丈成果圖），故依法被告即應將超過之二十五˙九四
        平方公尺（32.83-6.89）部分拆除。
      (二)被告丁○○部分：在「協議書」中，固載明被告丁○○所買受之持分為一千
        分之三百六十六，且其亦係依此持分之面積給付買賣價金，則依此計算，其
        所得蓋用之範圍即為十六點一零平方公尺（44×366/1000=16.10），如依重
        測後面積計算，則更達二十˙一七平方公尺（55.12 ×366/1000=20.17），
        然事實上，被告丙○○○所蓋用之範圍，則僅十七˙八二平方公尺（見樹林
        地政事務所八十九年八月九日複丈之成果圖之Ｃ部分），尚不足二˙三五平
        方公尺（20.17-17.82 ）。
  （三）惟因無論七十七年七月二十七日所訂之買賣契約，抑或七十七年十一月十九
        日之「協議書」，均以在系爭土地南方地界線以北保留寬度為三公尺且上底
        下底平行之範圍為原告自用，故縱未約定被告丁○○與杜文良係一起為買方
        及一起計算持分面積，然其兩人之房屋之南面界限，仍須與系爭土地之南面
        地界線平行，又樹林地政事務所九十年七月十九日九十北縣樹地測字第一一
        一九五號函既表示其繪製之成果圖並無錯誤，而  鈞院亦認如有出入再以補
        償之方式為之，則自應以樹林地政事務所九十年五月十日複丈之成果圖為依
        據，亦即：
      (一)對被告乙○○部分，應將Ｂ１面積十四˙九五平方公尺部分拆除；對被告丁○○、丙○○○部分，應將Ｃ１面積十三˙一一平方公尺部分拆除，至若拆
        除後，丁○○僅餘Ｃ部分四˙七Ο平方公尺，比其應有部分（二十˙一七平
        方公尺），尚短少十五˙四七平方公尺，自應由原告及被告乙○○按比例補
        償。
      (二)乙○○雖將Ｂ１部分拆除，但其仍多出Ｂ部分之十一平方公尺，原告則得三
        二˙五三平方公尺（55.12-4.70-6.89-11），比應有部分多出四˙四七平方
        公尺（32.53-28.06，占系爭土地面積81/1000），亦即丁○○實際占有面積
        少於其應有部分，故應由被告乙○○補償十五˙四七分之十一，由原告補償
        十五˙四七分之四˙四七。
  （四）惟實際占有面積與應有部分面積不同，固可用補償方式為之彌補，但如不就
        補償部分同時土地應有部分之移轉登記，則必徒增紛擾（因如不同時辦理移
        轉登記，則被告丁○○之受讓人以土地法第四十三條規定主張依登記簿上之
        記載而向原告請求返還該部分時，則原告又將如之何），故被告丁○○自應
        於原告為補償之時，將81/1000 之持分以「買賣」為原因辦理所有權移轉登
        記與被告（4.47  55.12），   鈞院如不准原告此部份之請求，則請准如原
        告於九十年七月三日「聲請狀」之所請，重新複丈，因依樹林地政事務所九
        十年七月十九日九十北縣樹地測字第一一一九五號函，證實原告上開「聲請
        狀」之請求（即依水源段九三三、九三四地號間地籍線為基線，取平行該地
        籍線之界限使其面積等於原告所擁有之應有部分），並非不可行抑且可免多
        生紛擾也。
三、證據：提出臺北縣樹林地政事務所八六．一．七地籍圖謄本、建築配置圖影本、
    重測前樹林市○○段後村小段五九之六地號土地登記簿謄本、重測前樹林市○○
    段二七四三六建號（樹林市○○路三二巷六六弄七號）建築改良物登記簿謄本、
    樹林市○○段一四八三建號（國凱街一三六巷八弄七號）建築改良物登記簿謄本
    、重測前樹林市○○段二七四三七建號（和平路三二巷六六弄五號）建築改良物
    登記簿謄本、樹林市○○段一四八四建號（國凱街一三六巷八弄五號）建築改良
    物登記簿謄本、七十七年七月二十七日不動產買賣契約書、土地買賣所有權移轉
    契約書、樹林市○○段九三三地號土地登記簿謄本等影本為證據。
乙、被告方面：
一、聲明：駁回原告之訴及假執行之聲請；並陳明如受不利之判決，願供擔保請求免
          為假執行。
二、陳述：
  （一）按「訴狀送達後，原告不得將原訴變更或追加他訴」民事訴訟法第二百五十
        五條第一項本文定有明文，查本件原告起訴原請求之第一項：「一、請判令
        被告丙○○○及丁○○應將座落台北縣樹林市○○段第九三三地號上如附圖
        之Ａ部分所示面積一七．七四平方公尺及被告乙○○應將座落同地號上如附
        圖之Ｂ部分所示面積一○．三二平方公尺之建物拆除（面積均以實測為準）
        ，將土地返還共有人並由原告占有使用。」嗣於鈞院指定九十年十月十八日
        言詞辯論期日（原指定九十年九月十八日，因颱風延期）原告於兩造為辯論
        時變更訴之聲明為「一、請判令被告乙○○應依附圖即台北縣樹林地政事務
        所九十年五月十日複丈之「土地複丈成果圖」方案（一）所示，將B1上之建
        物拆除，將土地返還共有人並由原告佔有使用，請判令被告丙○○○、丁○○應依同上「土地複丈成果圖」方案（一）之所示，將C1上之建物拆除，將
        土地返還共有人，並由原告占有使用。二、請判令被告乙○○應於原告為補
        償時，將樹林市○○段九三三地號應有部分一千分之八一以買賣為原因辦理
        移轉登記與原告所有。」則原告所為已涉訴之變更，蓋二者已非同一原因事
        實，非同一訴訟標的，顯係訴之變更，答辯人不同意。再者，原告始終未依
        法至遲應於該指定言詞辯論期日五日前以繕本通知答辯人，甚礙被告之防禦
        及訴訟之終結，且亦無民事訴訟法第二百五十五條第一項第二款至第六款之
        情形，是原告訴之變更不合法，不應准許。
  （二）緣被告丁○○與訴外人杜文良於七十七年七月二十七日以每坪四萬元向原告
        甲○○購買其所有坐落樹林鎮○○段後村小段五九─六地號、田、面積０．
        ００四四公頃之土地所有權壹部，言明由原告「出賣持分以水源街九八巷九
        四弄九號外壁丈量起由地主保留五台尺餘額土地面積核計全部土地持分辦理
        過戶登記及核計土地買賣總價款。」並經簽訂有不動產買賣契約書（參被證
        一），三方亦就前揭共有土地之持分及使用範圍共同達成協議並簽立協議書
        （參被證二），互相約定「甲方（即被告丁○○）持分366/1000、乙方（即
        訴外人杜文良）持分125/1000、丙方（即原告）持分509/1000、今經共同協
        議後同意分區取得如後附圖標示自行使用，爾後互不干涉」，斯時被告均依
        約履行，並付清全部買賣價款（參被證三），且亦辦理土地移轉登記完竣（
        參被證四），原告亦將前揭買賣土地點交與答辯人使用收益迄今已逾十一年
        餘。又被告乙○○係於八十五年十二月間始透過樹仁房屋仲介有限公司徐文
        崇先生（參被證五）向訴外人杜文良購買系爭房屋，承買範圍即包括台北縣
        樹林市○○段九三三地號，權利範圍為千分之一二五之土地持分，點交房屋
        即以現況交屋，斯時杜文良已就前揭九三三地號持分土地予以增建房屋利用
        ，答辯人乙○○亦不疑有他按買賣契約所載予以使用，並未擴大杜文良使用
        土地之範圍，故原告指摘殊屬非是，按答辯人乙○○乃一純粹消費者，無從
        得知九三三地號土地斯時買賣之是非曲直，又豈會預知日後會有土地紛爭情
        事發生，實屬善意之買受人，是以即便有原告爭執情事，亦為原告本身或前
        手杜文良之過失，殊不得歸責於答辯人乙○○，原告謂答辯人乙○○知情與
        事實有違亦不合常理。
  （三）詎事隔十一年餘，原告竟指稱答辯人等無權占有系爭共有土地，率爾起訴請
        求拆屋還地云云，惟查：
      (一)按原告身為相鄰兩筆土地所有權人，對該等土地四至界限範圍理應知之甚詳
        ，且買賣當時係由原告自行提出以「水源街九八巷九四弄九號外壁丈量起」
        為買賣條件，此業由原告於起訴狀中自認謂：「聲明保留自水源段九三三地
        號及九三四地號之地界線即『水源街九十八巷九十四弄九號外壁』丈量起五
        台尺外，並於上開『不動產買賣契約書』上載明」云云可稽，茲因答辯人始
        終秉持誠信及基於對原告之信賴，故對由原告自行主張之相鄰土地界線彼此
        毫無爭議，蓋原告身為出賣人，對於地界線自較買受人清楚，買受人既無從
        分辨，亦無置喙餘地，全憑原告指示，被告亦從未予深究，亦未慮及向地政
        機關申請測量，且被告亦依前揭買賣契約書所載保留五台尺，並未逾越。
      (二)嗣後至現場點交書立圖面時，被告丁○○及訴外人杜文良並主動保留建築滴
        水位置，自動內縮願將通道擴大保留為三公尺以利通行，有關此節，業據鈞
        院至現場勘測屬實在卷可證。且由證人即當時經手代書陳義昌於九十年四月
        十日於鈞院證述可稽：「本件買賣契約是我經手的，附圖是依照現場而劃的
        ，從牆壁留五尺。當時口頭說是留五台尺，現場實際測量是留三米。」是答
        辯人等建屋時只須依附圖自牆壁起算保留三米通道予原告使用，即無所謂無
        權占有可言。詎原告起訴意旨略謂：「九三三地號與九三四地號之地界，並
        非在上開『水源街九十八巷九十四弄九號』之北面『外壁』上」云云，被告
        對此並無所悉，原告應依法舉證證明之。按原告身為土地所有權人，自已猶
        無法釐清確認系爭土地實際真正界址所在，更遑論答辯人又如何明知？又如
        何去向原告謊稱？其無非顛倒是非黑白，被告等人如何得知原告所有之九三
        三、九三四地號之地界為何？何以身為所有權人之原告於買賣之初並未告知
        被告等人？俟被告交付尾款並於其上之土地自行利用建屋完成十餘年之後再
        主張斯時指示為錯誤？此舉業否詐害被告等人？查原告故為曲解事實真相，
        一味興訟濫訴，其居心可議，實不足取。
  （四）依民事訴訟法第二百七十七條規定：「當事人主張有利於已之事實者，就其
        事實有舉證之責任。」，然原告所提之數據並無實據，且迄未舉證以實其說
        ，蓋：
      (一)本件兩造不動產買賣係發生於七十七年七月間，買賣標的物之土地地號原為
        「樹林鎮○○段後村小段五九─六地號」，該土地嗣於八十二年間曾經地籍
        重測，重測後之地號變更為「樹林市○○段九三三地號」，面積亦較重測前
        增加，是系爭土地既經實施重測，其與相鄰土地間之地籍經界線是否仍然相
        符，即非無疑，有關此節，在原告未能舉證證明前，被告否認該重測後之地
        界線即為買賣當時（重測前）之同一地界線。
      (二)另本件雖經原告聲請三度至土地現場履勘，惟地政測量人員均係依據重測後
        之新地籍圖施測，從未依兩造買賣當時舊地籍圖實地測量，則實足以產生與
        實地不符之謬誤，是本件實應根據重測前之地籍圖施測，方屬正辦。
  （五）依照重測前後新舊地籍圖比對，應屬土地地界線偏移不符所致情形，惟系爭
        買賣既成立於七十七年七月間，自應以斯時即重測前之舊地籍圖為判斷基礎
        作為論斷依據，本件考諸兩造七十七年七月二十七日「不動產買賣契約書」
        及七十七年十一月十九日「協議書及附圖」均已就買受面積、持分、使用範
        圍、分管位置及界限所在達成協議，且記載綦詳，並已交付各自管業已逾十
        一年，再再均足證被告等並無原告指摘無權占有之情事，已彰彰明甚。
  （六）對原告陳述駁斥析述如后：
      (一)原告指稱「但因原告並未執有此「協議書」及附圖，以致初亦不知其實際建
        屋時，並未依此附圖搭建」（八十九、十、二十六準備書狀第四頁）云云，
        顯與事實不符，蓋：協議書內容業經清楚載明：「今經共同協議後同意分區
        取得如後附圖標示自行使用，爾後互不干涉，恐口無憑特立此書一式三份，
        各持一份為據。」並均經三方簽名蓋章且附圖均加蓋騎縫章於其上，豈容原
        告事後誆稱未執有前揭協議書及附圖。再由原告既然可「將地上物全部清理
        完竣將土地點交」予答辯人使用、建屋乙節觀之，足證原告早已清楚知悉答
        辯人買受土地位置坐落所在及建屋範圍四至界限，否則原告如何能憑空點交
        土地予答辯人等使用收益？此亦不容原告任意推諉不知。
      (二)原告又謂：「77.7.27之「不動產買賣契約書」，固約定：「．．．『水源
        街九十八巷九十四弄九號外壁丈量起，由地主保留五台尺』，餘額土地面積
        核計全部土地持分辦理過戶登記及核計土地買賣總價款．．．」，但卻可由
        77.11.19另訂「協議書」時，實際踏勘後所繪製之附圖，而得證明買賣雙方
        均知77.7.27「不動產買賣契約書」上之上開所載，係屬錯誤，此觀其將丙
        方（即原告）占有使用之範圍，係與南方五九─七地號之地界為鄰，而非以
        其地上房屋為界即得證明。從而，自不容執97.7.27之「不動產買賣契約書
        」上所載之範圍以為攻擊之口實。」（同前狀第六、七頁）云云，惟查，前
        揭系爭「不動產買賣契約書」與「協議書」二者並無矛盾之處，蓋：原告起
        訴狀業已自承：（１）「原告一直誤以為原告所有座落水源段九三四地號上
        之房屋（即門牌「水源街九十八巷九十四弄九號」），其北邊「外壁」已緊
        鄰水源段九三三地號及九三四地號之地界」（２）「嗣因民國八十八年十一
        月間：原告申請測量後，始知其北面「外壁」並非緊鄰水源段九三三地號及
        九三四地號之地界」，由上可知七十七年十一月十九日三方簽立協議書及繪
        製附圖當時，原告自始對於五九─六及五九─七兩筆土地界線之認知即為水
        源街九十八巷九十四弄九號房屋外壁，買賣三方始基於原告該認知指示下而
        繪製附圖，斷不容原告胡亂指摘。倘如原告所言由七十七、十一、十九另訂
        協議書時而得證明買賣雙方均知七十七、七、二十七不動產買賣契約書上之
        上開所載，係屬錯誤，依一般經驗法則，買賣兩造斯時於協議書內豈有不重
        新約定載明牴觸原買賣契約如何處理之新條款之理？而任由該錯誤存在十餘
        年？此豈非大違常理？是原告所言顯係臨訟編撰之詞，不足採信。況原告住
        處即在兩造共有土地隔壁，若見答辯人七十七年十一月增建房屋興建之初，
        果有未依分管協議書約定範圍建築，原告焉能不出面阻止動工興建或立即抗
        爭之理？
      (三)原告雖一再指陳當時界線應以九三三、九三四地號地界為兩造地界線，而認
        被告等應保留梯形面積二八．○六平方公尺予原告使用，倘依九十年五月十
        日台北縣樹林地政事務所土地複丈成果圖所示，依方案（一）C1+B1已為二
        八．○六平方公尺，左右二邊各另有三角形畸零地共四．四七平方公尺（即
        55.12-6.89-11-14.95-4.70-13.11=4.47)土地，即屬原告所稱梯形範圍內，
        計所謂梯形面積即達三二．五五平方公尺，遠超過原告應有持分，其置答辯
        人等於何地？故該次複丈結果實不足用以為據。
      (四)倘依兩造登記九三三地號之持分以之計算使用面積，依八十九年八月九日複
        丈成果圖，被告丁○○、丙○○○其使用面積僅一七．八二平方公尺，尚
        不足實際持分二○．一七平方公尺，遑論有無權占有情事。詎原告一再要求
        以九三三與九三四地界為協議書上所載保留梯形下底，並要求留三米通道，
        除將造成原告出售予被告丁○○及訴外人杜文良之土地持分不足現象，且導
        致被告等向原告所購置土地其部分持分反為被告等本身原登記所有權人之自
        有土地？此難謂未與交易常情相違？原告焉無債務不履行情事？甚而是否涉
        及施用詐術致被告丁○○及訴外人杜文良陷於錯誤而誤認九三三地號及九三
        四地號界址即為水源街九八巷九四弄九號之外牆而與之締訂買賣契約書及協
        議書？並交付土地買賣價金予原告？原告身為兩筆土地所有權人對於九三三
        、九三四地號界址所在為何理應知之甚詳，豈有在出售土地已分別交付被告
        等人建屋使用收益及各自管業十餘年後再主張斯時指示為錯誤之理，原告難
        脫毫無過失之責。
      (五)被告早於七十七年即買受系爭土地持分並由原告點交使用收益已十餘年，原
        告以其於八十八年十一月始知悉地籍線經界不符，復於無法證明該重測後之
        地界線即為重測前之同一經界線下，進而請求被告等拆除部分房屋並返還土
        地，並無理由。
      (六)退步言之，倘縱認本件係屬地界線位移導致果有建屋逾越土地持分之情事，
    二款、第七款分別定有明文。本件原告起訴後請求之第一項：「
        應由原告以合理之價格將土地讓售與被告，始與民法誠信原則及禁止權利濫
        用之規定相符，而非以拆屋還地謀求解決。
      (七)該部分土地係夾在兩造房屋中間之狹長地帶，原告縱予勉強收回，其可利用
        之價值甚微，無法發揮土地經濟效用，而反觀如被告乙○○之房屋係鋼筋混
        凝土結構造四層建物，一旦冒然拆除該部分建物對於被告乙○○所有建築之
        整體性及結構安全，影響甚鉅，被告乙○○亦願以每坪肆萬元之價格向原告
        承買土地，以保全房屋之完整，惟原告均不同意，是在社會觀念上，足認原
        告已悖離所有權之目的，超出其機能範圍，則其請求拆屋還地，顯為民法第
        一百四十八條權利濫用及違背誠實信用原則之情形，於法律上即無保護之必
        要，應予駁回。
三、證據：提出七十七年七月二十七日不動產買賣契約書、七十七年十一月十九日協
    議書、七十七年十一月十九日收據、土地所有權狀、八十五年十二月二十三日不
    動產買賣契約書等影本為證據，並聲請訊問證人陳義昌。
丙、本院依聲請囑託臺北縣樹林地政事務所至現場測量並製作土地複丈成果圖。
    理      由
一、訴狀送達後，原告不得將原訴變更或追加他訴，但有請求之基礎事實同一、不甚
    礙被告之防禦及訴訟之終結者，不在此限，民事訴訟法第二百五十五條第一項但
    書第二款、第七款分別定有明文。本件原告於訴狀繕本送達被告後，又於九十年
    十月十八日最後言詞辯論期日變更其訴之聲明內容，被告雖聲明不同意原告所為
    訴之變更，惟查原告所為之變更，與原起訴請求所主張之基礎事實相同，且本院
    於言詞辯論終結前亦已經就本院依調查證據所得心證公開於法庭闡明予兩造之訴
    訟代理人知悉，原告所主張之基礎事實相同，並不甚礙被告之防禦及訴訟之終結
    ，其所為變更合於前揭法條之規定，應認為其所為訴之變更為合法，應予准許，
    合先敘明。
二、本件原告主張坐落台北縣樹林市○○段九三三地號土地為原告與被告丁○○、乙○○所共有，其中原告擁有之應有部分為一千分之五○九，被告丁○○擁有之應
    有部分為一千分之三六六、被告乙○○擁有之應有部分為一千分之一二五，另坐
    落於同地段六二○地號土地上之建號一四八三號之門牌號碼樹林市○○街一三六
    巷八弄七號房屋乃屬於被告丙○○○所有，坐落同一地號六二○號土地之建號一
    四八四號之門牌號碼樹林市○○街一三六巷八弄五號房屋乃屬於被告乙○○所有
    ，該二棟房屋屋後均另行向後延伸使用前述原告與被告丁○○、乙○○共有之土
    地加蓋建物與原有房屋相連接等事實，為被告所不爭執，並有該土地之土地登記
    簿謄本在卷可參，並經本院至現場履勘，且經臺北縣樹林地政事務所至現場測量
    屬實，有勘驗筆錄及土地複丈成果圖在卷可稽，原告此部分之主張應屬真實而得
    以採信。
三、又查，系爭樹林市○○段九三三地號土地，乃重測前原編為樹林市○○段○村○
    段五九之六地號土地，於八十九年七月十日地籍圖重測改編而成，然經比對臺北
    縣樹林地政事務所八十九年十一月二日八九北縣樹地二字第一四九七四號函所檢
    送之重測前地籍圖與原告提出之重測後地籍圖及樹林地政事務所依據重測後新地
    籍圖所測量之土地複丈成果圖結果，其中重測前後村小段五九之七與五九之十三
    地號土地經界線並未與五九之六地號土地相接，而在區塊呈三角形之五九之六地
    號土地底邊右側角之外，其形狀與被告所提出之原告與被告丁○○、訴外人杜文
    良於七十七年十一月十九日簽訂之協議書附圖之形狀相符，在重測後之地籍圖上
    ，前述五九之七與五九之十三地號土地於重測後改編之水源段九三四、九三二地
    號，該二筆土地間之土地經界線則與由重測前後村小段五九之六地號土地重測而
    改編之水源段九三三地號土地三角形底邊相接，顯見該區土地之地上建物雖與地
    籍圖重測前毫無改變，但土地經界線卻因地籍圖重測而稍有改變，而本件系爭土
    地之使用分管契約係成立於地籍圖重測之前，使地上物坐落之位置與使用面積與
    重測前所依憑之地籍圖有所差距，本院認為本件共有人之間係為解決土地使用問
    題而為所有權權利移轉買賣與成立協議分別使用系爭土地，則自應依照當事人間
    當初所成立之協議內容決定雙方之權利義務關係。又本件系爭水源段九三三地號
    土地於權利移轉之初，土地之全體共有人即原告、被告丁○○與訴外人杜文良既
    已成立分管協議，就系爭土地特定部分分由各共有人分別使用，而被告乙○○則
    係向杜文良買受國凱街一三六巷八弄五號房屋，自應繼受杜文良與其他共有人於
    其買受該土地應有部分前所成立之分管協議內所定之權利義務，原告此部分主張
    亦屬可採。
四、本件原告主張系爭水源段九三三地號土地原為原告所有，嗣因系爭土地呈三角形
    伸入被告丁○○與訴外人杜文良所有房屋所坐落之同地段六二○地號土地，乃由
    原告將系爭土地部分權利出賣予丁○○、杜文良二人，並以每坪四萬元代價，按
    照實際使用面積比例計算價金，於七十七年七月二十七日簽立不動產買賣契約，
    又於七十七年十一月十九日簽立協議書，依照該協議書之附圖標示部分各自分管
    使用，其中買方被告丁○○持分千分之三六六、杜文良持分千分之一二五、賣方
    即原告保留千分之五○九，其本意在於賣方即原告保留自系爭土地經界線起三公
    尺之通路，此為兩造所不爭執之事實，並有兩造均不爭執其真正之七十七年七月
    二十七日不動產買賣契約書、七十七年十一月十九日協議書影本在卷可稽，並經
    證人即當初經辦本件不動產移轉之代書陳義昌到庭陳述屬實，則本件原告主張當
    初成立買賣契約時，原告有保留三公尺通道一節應屬可採，至於被告抗辯稱當初
    保留之通道實係自原告所有坐落於水源段九三四地號土地上之國凱街一三六巷三
    十弄二號房屋之外牆算起，目前原告已經自行搭建鐵皮屋使用中，其保留之通道
    部分均在九三四地號土地上等節，雖自前述原告所有之房屋外牆計算至現在被告
    等房屋後方滴水線約略三公尺寬度，但被告並不能就當七十七年十一月十九日買
    賣雙方三人簽訂協議書時，買賣雙方確實將系爭九三三地號土地之土地經界線誤
    認為位於前述國凱街一三六巷三十弄二號房屋外牆，致使雙方所認知保留之通道
    實際上係全部在九三四地號土地上之事實舉證證明，自難認為其此部分抗辯為可
    採。綜上所述，本件系爭土地之共有人決定分管之內容並非以各人所擁有之權利
    比例決定使用範圍，而係先決定使用範圍（即原地主即原告保留通道）之後，再
    計算各別應有之權利比例，自不得倒果為因，以權利比例反推各人之應使用範圍
    ，而應依照先前共有人決定分管範圍之主要意思即原告保留三公尺通道而決定各
    共有人在地籍圖重測後，地籍經界線有所變動之使用範圍。
五、系爭土地經本院數次囑託臺北縣樹林地政事務所就不同方式實施測量，如前所述
    ，系爭土地共有人於七十七年當時決定出讓系爭土地權利比例乃以其保留三公尺
    通道為主要考量，因而應以如附圖（即臺北縣樹林地政事務所九十年五月二十三
    日土地複丈成果圖）內方案（二）所示，自系爭九三三地號土地三角形底邊地界
    線起向上保留三公尺寬度，被告乙○○所有之建號一四八四號房屋（國凱街一三
    六巷八弄五號）實際上使用Ａ、Ｂ、Ｂ１等三部分合計三二點八四平方公尺土地
    ，扣除原來保留予原告之三公尺通道，則被告乙○○所得使用之土地僅為Ａ、Ｂ
    二部分合計十六點五五平方公尺之土地，則原告主張被告乙○○自應將該Ｂ１部
    分十六點二九平方公尺之土地上之地上建物拆除，並將土地返還予原告及其他共
    有人，並由原告使用部分為有理由，應予准許；另被告丙○○○所有之建號一四
    八三號房屋（國凱街一三六巷八弄七號），實際上使用Ｃ、Ｃ１兩部分計十七點
    八一平方公尺土地，因須扣除原來保留予原告之三公尺通道，則原告主張被告丙○○○自應將該Ｃ１部分十三點九平方公尺之土地上之地上建物拆除，並將土地
    返還予原告及其他共有人，並由原告使用部分為有理由。又，被告丙○○○所有
    之房屋使用系爭土地乃因被告丁○○為系爭土地之共有人，並因被告丁○○與其
    餘土地共有人有分管協議存在，而使被告丙○○○所有之房屋得以使用系爭土地
    ，然因該坐落於系爭土地部分之建物與其前面房屋為相連不可分割之整體建物，
    為一單獨之不動產所有權，則對於該建物而言，僅有被告丙○○○有處分權，原
    告請求被告丁○○應將地上建物拆除並將土地返還原告及其他共有人，並無理由
    ，該部分應予駁回，。
六、依照前述被告丙○○○、乙○○二人就系爭土地所擁有之權利比例與應拆除地上
    物後剩餘之實際使用面積相比，被告丙○○○剩餘可使用之面積為Ａ、Ｂ兩區塊
    共計十六點五五平方公尺，佔系爭土地五十五點一二平方公尺之千分之三○○（
    小數點第四位四捨五入，以下同），尚未超過被告丁○○所擁有之應有部分千分
    之三六六，而被告乙○○於拆除應保留予原告之通道後，實際可使用之面積為Ｃ
    區塊三點九一平方公尺，僅佔系爭土地之千分之七一，亦為超過其擁有之應有部
    分千分之一二五，本件原告聲明願於補償後，請求被告乙○○將系爭土地應有部
    分超過部分移轉予原告，因被告並無將所有權應有部分移轉予原告之義務，原告
    此部分之請求自非有理由，該部分亦應予駁回。
七、假執行之宣告：兩造均陳明願預供擔保聲請宣告假執行或免為假執行，就原告勝
    訴部分，經核均無不合，爰分別酌定相當之擔保金額就原告勝訴部分俱准許之；
    至於原告其餘假執行之聲請，因該部分訴之駁回而失所附麗，應併予駁回。
八、本件事證已臻明確，兩造其餘主張及攻擊防禦方法與證據，經本院斟酌後，與本
    件判決結果已不生影響，故不一一論列，附此敘明。
九、結論：本件原告之訴為一部有理由，一部無理由，依民事訴訟法第七十八條、第
    七十九條但書、第八十五條第一項、第三百九十二條，判決如主文。
中      華      民      國     九十     年      十      月     三十     日
                                臺灣板橋地方法院民事第一庭
~B法      官  許  瑞  東
右正本證明與原本無異。
如不服本判決，應於判決送達後廿日內，向本院提出上訴狀。
中      華      民      國     九十     年      十      月     三十     日
~B法院書記官  許  慧  禎


司法院資訊處製作；財團法人民間司法改革基金會備份。
